【裁判字號】    90,上,32
【裁判日期】    900619
【裁判案由】    確認債權不存在
【裁判全文】
臺灣高等法院高雄分院民事判決  九十年度上字第三二號
      上  訴  人  丁○○
                  乙○○
                  丙○○
                  己○○
                  戊○○
      被  上訴人  高雄縣美濃鎮農會
      法定代理人  甲○○
右當事人間確認債權不存在事件，上訴人對於中華民國八十九年十一月十七日臺灣高
雄地方法院八十九年訴字第二二一０號第一審判決提起上訴，本院判決如左：
      主      文
上訴駁回。
第二審訴訟費用由上訴人負擔。
      事實及理由
一、上訴人主張：上訴人與被上訴人間因請求清償債務事件，經本院於八十八年四月
    十三日判命上訴人應給付被上訴人新台幣（下同）一千零一十萬元及法定遲延利
    息，並負擔訴訟費用，在上訴第三審期間（按：該案經最高法院於八十九年七月
    廿日裁定上訴駁回），被上訴人先後於八十九年二月廿五日、及同年四月廿一日
    之會員代表大會中，作成利息和訴訟費用全免，本金部分減免五成之決議，兩造
    已達和解，因被上訴人仍執該確定判決主張權利，致法律關係不明確，為此提起
    本訴，求為確認被上訴人對上訴人之債權除五百零五萬元外，其餘債權不存在之
    判決。
二、被上訴人則以：該決議係農會內部之意思決定階段，尚未經代表人為意思表示，
    故而尚未見法律效果，且決議未經主管機關准予備查，亦難認有效等語，資為抗
    辯。
三、原判決駁回上訴人之訴。上訴人聲明求為：將原判決廢棄，確認被上訴人對於上
    訴人之債權額逾五百零五萬元部分不存在；被上訴人聲明求為：駁回上訴之判決
    。
四、本件上訴人主張兩造間先前一千零一十萬元及利息、訴訟費用之債權超過五百零
    五萬元部分不存在，無非係以被上訴人先後於八十九年二月廿五日第十三屆第四
    次會員代表大會，及同年四月廿一日第十三屆第一次臨時會員代表大會決議通過
    利息和訴訟費用全免，本金減免五成之議案，和解契約即已成立等情為據。經查
    ：
    (一)按農會為法人，其存在的內容上，係一種人的組織，組織本身不能為法律行為
      ，必須經由代表人為各種法律行為，使其行為成為法人的行為。農會以會員（
      代表）大會為最高權力機構，理事會則召集會員（代表）大會並執行其決議，
      總幹事則執行理事會之決議。而農會就屬於農會法第卅七條各款之決議，並應
      專案報經主管機關核准始得執行，此觀農會法第二條、第廿八條前段、農會法
      施行細則第廿八條、卅條、卅八條第一項之規定自明。是而屬於農會法第卅七
      條各款之事項，經農會會員（代表）大會通過特別決議，僅屬農會內部意思之
      決定，該內部之決定，尚待農會之代表人執行該意思表示，使之成為該農會的
      行為，始足發生一定私法上效果。農會法施行細則第卅八條第一項則係為維護
      公益，保障農民權益，而對代表人得否執行該特別決議所為之規範，苟該特別
      決議因未經主管機關核准，農會之代表人依此而未執行，自不因該決議已經會
      員（代表）大會通過，而謂已生私法上效果之行為。
    (二)按憲法第一五三條規定國家為改良農民之生活，增進其生產技能，應制定保護
      農民之法律，實施保護農民之政策，故而有各級農會之設立及農會法之制定，
      以農會為公益社團法人，定有主管機關為指導、監督，以維公益。農會法第卅
      七條所列各款事項，因事關農會會員之重大權益或涉及農會存設之目的或財產
      之得喪等，故而明列須特別決議，並經立法授權依農會法第五十條訂立之該法
      施行細則第卅八條規定，上開決議須報經主管機關核准始得執行，目的即在公
      益之維護。查農會之債權，係屬農會之財產，此與農會財務處理辦法第五十條
      所稱之財產係以固定資產為範圍者不同。兩造間請求清償債務事件，經本院於
      八十八年四月三日以八十七年度重上字第二九號判決上訴人應給付被上訴人一
      千零一十萬元及遲延利息並負擔訴訟費用，為上訴人所負於被上訴人之債務，
      為農會之財產，農會欲予減免債務，自屬財產之處分，應經會員（代表大會）
      特別決議，並報經主管機關核准始得執行。本件被上訴人理事會於八十九年二
      月廿五日第十三屆第四次會員代表大會曾提案「本會自營糧虧短案失職人員若
      同意限期清償，擬予減免利息和訴訟費用」，經決議：「利息和訴訟費用全免
      ，本金部分減免五成，三個月內清償」，經被上訴人將該會議紀錄送縣主管機
      關高雄縣政府，縣政府復以：「（該議）案請依台灣高等法院高雄分院民事判
      決辦理」（原審卷卅七至卅九頁），即未予核准。雖上訴人以：作成決議當時
      ，已由主席當場宣布，並由在座之總幹事羅兆洪詢問己○○代表上訴人同意，
      是和解已成立等語為辯。惟查，據羅兆洪證陳：該次會議沒有具名表決，縣府
      說如此重大案件沒具名不行，後來到四月才又開一次，己○○是因是農會促銷
      部主任，故而出席該會，該會議之決議要縣政府通過才可實施（本院卷六五至
      六八頁）。足徵該次乃會員代表大會，就該提案做成內部之決議，並非對外為
      意思表示，更無與上訴人訂立和解契約之行為，核與最高法院卅一年上字第一
      八０七號判例所指「由調處人從中接洽，雙方意思已歸一致，各向調解人表示
      ，經其互相傳達於他方者，其和解契約即為成立」之情形不同，上訴人執此指
      兩造已成立和解契約云云，自非可採。
    (三)被上訴人於八十九年四月廿一日舉行第十三屆第一次會員（代表）大會，就「
      農會自營糧虧短案失職人員若同意限期清償，擬予減免利息和訴訟費用及部分
      本金」議案，依記名表決決議「利息和訴訟費用全免，本金部分減免至五成範
      圍內限期清償」（原審卷六十頁），該會議記錄經報主管機關高雄縣政府，高
      雄縣政府依據中央主管機關即內政部八十九年五月卅日台八九內社字八九一三
      八三五號函之部分意見，函復被上訴人：就該決議「因己○○等五人再提上訴
      中尚未確定，為維護雙方權益，應俟司法程序判決確定後再予處理」，有各該
      函附卷可稽（原審卷卅一、卅二頁）。按該清償債務事件，上訴人於八十八年
      間上訴最高法院後，直至最高法院於八十九年七月廿日裁定駁回其上訴（同上
      廿二、廿三頁），其間上訴人並未撤回其上訴，而未確定，該最高法院嗣所裁
      定，第三審訴訟費用由上訴人分擔之部分，亦尚未發生（按：此第三審訴訟費
      用亦不在減免案決議範圍內），高雄縣政府雖未儘依內政部上函之意旨，依農
      會法第四十二條規定核處（即撤銷決議），惟其既復以該案因尚未確定，「為
      維雙方權益，以應俟判決確定再予處理」，已明白表示在該案未確定前不予核
      准之意，則縱令該決議未被撤銷或變更，然該決議終究係被上訴人內部之決定
      ，觀其處理過程，被上訴人為決議之時，即特別將之依農會法第卅七條、農會
      法施行細則第卅八條第一項規定處理，欲俟主管機關核准始執行該決議（即向
      對方為意思表示），此再徵之此次四月廿一日之決議特以「限期清償」，而非
      如二月廿五日該次決議係使用「三個月內清償」文字，對照觀察，顯見係鑑於
      主管機關核准與否及日期均屬未定，故而有待於核准後，農會之代表人執行時
      再為表示清償之期限故也。該內部決定既因未據主管機關核准，而未執行，此
      未執行即未經被上訴人對上訴人為成立和解契約之意思表示，是自無契約成立
      或生效可言。至於上訴人檢具中國時報於八十九年四月廿二日報導被上訴人廿
      一日召開臨時代表大會討論該案，以超過會員代表人數三分之二通過該決議（
      原審卷廿四頁），被上訴人係透過該報紙，自屬已對外會公告其意思表示，上
      訴人已承諾接受，和解契約已成立生效云云。查該則新聞乃媒體就該臨時會所
      為之報導，並非被上訴人所為有法效意思之表示或公告，上訴人執此主張，殊
      不足取。
五、綜上所述，上訴人所述兩造間已成立並生效和解契約之主張，為不足採。從而其
    求為確認被上訴人對上訴人之債權除五百零五萬元外，其餘債權均不存在，為無
    理由，不應准許。原審因而為其敗訴之判決，並無違誤，上訴意旨猶執上詞，指
    摘原判決不當，求予廢棄改判，為無理由，應駁回其上訴。至高雄縣政府就該決
    議，表示「應俟司法程序判決確定後再予處理」，該判決於八十九年七月廿日確
    定後，未再予處理，致被上訴人機關依法亦不能執行該決議，被上訴人或其主管
    機關有無再行處理之必要，要非本院所得審究，併此明。
六、據上論結，本件上訴為無理由，依訴訟法第四百四十九條第一項、第七十八條、
    第八十五條第一項前段，判決如主文。
中      華      民      國    九十      年      六      月     十九     日
                                      臺灣高等法院高雄分院民事第四庭
~B1審判長法官  王錦村
~B2法      官  曾錦昌
~B3法      官  許明進
右為正本係照原本作成。
如對本判決上訴，須於判決送達後二十日內向本院提出上訴狀，其未表明上訴理由者
，應於上訴後二十日內向本院提出上訴理由書（均須按他造當事人之人數附繕本）。
上訴時應提出委任律師或具有律師資格之人之委任狀，並依附註條文規定辦理。
中      華      民      國    九十      年      六      月     二十     日
~B法院書記官  鄭翠芬
附註：
民事訴訟法第四百六十六條之一：
對於第二審判決上訴，上訴人應委任律師為訴訟代理人，但上訴人或其法定代理人具
有律師資格者，不在此限。
上訴人之配偶、三親等內之血親、二親等內之姻親，或上訴人為法人、中央或地方機
關時，其所屬專任人員具有律師資格並經法院認為適當者，亦得為第三審訴訟代理人。
第一項但書及第二項情形，應於提起上訴或委任時釋明之。
                                                                    Ａ


司法院資訊處製作；財團法人民間司法改革基金會備份。
